ACORDAO-COMPLETO-2415464

ACÓRDÃO 12451/2020 ATA 40/2020 - PRIMEIRA CÂMARA

VISTOS, relatados e discutidos estes autos de tomada de contas especial instaurada pelo Fundo Nacional de Saúde (FNS) , em razão da aplicação irregular dos recursos do Sistema Único de Saúde (SUS) no âmbito do Programa Farmácia Popular do Brasil - Aqui Tem Farmácia Popular (PFPB) , no período de janeiro/2013 a julho/2014,
ACORDAM os Ministros do Tribunal de Contas da União, reunidos em sessão de 1ª Câmara, ante as razões expostas pelo Relator, em:
9.1. considerar revéis, para todos os efeitos, a empresa Drogaria Bragança Ltda. (CNPJ 39.357.330/0001-74) e a Sra. Krystine Bragança Vieira (CPF XXX.775.647-XX) , dando-se prosseguimento ao processo, nos termos do art. 12, § 3º, da Lei 8.443/1992;
9.2. julgar irregulares as contas da empresa Drogaria Bragança Ltda. (CNPJ 39.357.330/0001-74) e da Sra. Krystine Bragança Vieira (CPF XXX.775.647-XX) , com fundamento nos arts. 1º, inciso I, 16, inciso III, alíneas "b" e "c", §2º, da Lei 8.443/1992, condenando-as, solidariamente, com base nos arts. 19, caput, e 23, inciso III, da mesma Lei, ao pagamento das quantias a seguir discriminadas, com a fixação do prazo de quinze dias, a contar das notificações, para comprovarem, perante este Tribunal (art. 214, inciso III, alínea "a", do Regimento Interno) , o recolhimento da dívida aos cofres do Fundo Nacional de Saúde, atualizada monetariamente e acrescida dos juros de mora, calculados a partir da respectiva data de ocorrência, até a data dos recolhimentos, na forma prevista na legislação em vigor:
                      TRIBUNAL DE CONTAS DA UNIÃO	TC Processo 003.740/2018-8
	DATA DA OCORRÊNCIA
	VALOR ORIGINAL
 (R$) 
	D/C

	12/03/2012
	13909,39
	D

	12/03/2012
	249,01
	D

	27/03/2012
	11443,69
	D

	27/03/2012
	79,47
	D

	27/04/2012
	10488,70
	D

	27/04/2012
	128,84
	D

	12/06/2012
	3373,14
	D

	12/06/2012
	92,88
	D

	14/06/2012
	3412,26
	D

	14/06/2012
	13,77
	D

	26/07/2012
	9970,92
	D

	26/07/2012
	25,56
	D

	23/08/2012
	5583,30
	D

	23/08/2012
	59,12
	D

	10/09/2012
	13000,57
	D

	10/09/2012
	35,96
	D

	08/10/2012
	3575,19
	D

	08/10/2012
	4,80
	D

	09/10/2012
	1763,64
	D

	08/11/2012
	13583,50
	D

	08/11/2012
	32,76
	D

	18/12/2012
	9302,42
	D

	18/12/2012
	170,77
	D

	30/12/2012
	13062,56
	D

	30/12/2012
	91,49
	D

	19/02/2013
	3706,20
	D

	19/02/2013
	13,77
	D

	07/03/2013
	9483,88
	D

	07/03/2013
	64,56
	D

	14/03/2013
	11830,18
	D

	14/03/2013
	78,33
	D

	08/04/2013
	3967,56
	D

	08/04/2013
	38,34
	D

	16/04/2013
	2147,04
	D

	30/05/2013
	94,32
	D

	31/05/2013
	77,29
	D

	31/05/2013
	8461,62
	D

	04/06/2013
	11692,44
	D

	04/06/2013
	26,17
	D

	01/07/2013
	2006,01
	D

	02/07/2013
	6337,47
	D

	02/07/2013
	106,45
	D

	25/07/2013
	6669,81
	D

	25/07/2013
	118,15
	D

	25/07/2013
	2,40
	D

	30/08/2013
	4715,55
	D

	01/10/2013
	400,11
	D

	01/10/2013
	106,49
	D

	01/10/2013
	23,80
	D

	02/10/2013
	1192,14
	D

	02/10/2013
	25,56
	D

	12/11/2013
	13449,20
	D

	12/11/2013
	92,67
	D

	12/11/2013
	19,00
	D

	06/12/2013
	8669,41
	D

	06/12/2013
	32,77
	D

	06/12/2013
	197,05
	D

	30/12/2013
	259,65
	D

	30/12/2013
	6468,47
	D

	30/12/2013
	32,77
	D

	07/02/2014
	72,86
	D

	07/02/2014
	10027,19
	D

	07/02/2014
	19,00
	D

	28/02/2014
	13906,76
	D

	28/02/2014
	2517,75
	D

	28/02/2014
	128,20
	D

	28/02/2014
	29,93
	D

	16/04/2014
	8700,96
	D

	16/04/2014
	151,59
	D

	12/05/2014
	8991,59
	D

	12/05/2014
	158,76
	D

	30/05/2014
	11339,18
	D

	30/05/2014
	137,38
	D

	30/05/2014
	13,77
	D

	07/07/2014
	97,67
	D

	07/07/2014
	11297,44
	D

	07/07/2014
	13,77
	D

	31/07/2014
	7821,36
	D

	31/07/2014
	44,32
	D

	01/08/2014
	1810,39
	D

	01/08/2014
	105,66
	D

	01/09/2014
	8083,86
	D

	01/09/2014
	46,72
	D

	09/09/2014
	5100,71
	D

	09/09/2014
	13,77
	D

	09/09/2014
	102,55
	D

	01/10/2014
	11672,09
	D

	01/10/2014
	162,22
	D

	01/10/2014
	74,32
	D

	02/10/2014
	5193,70
	D

	02/10/2014
	157,53
	D

9.3. aplicar individualmente à empresa Drogaria Bragança Ltda. (CNPJ 39.357.330/0001-74) e à Sra. Krystine Bragança Vieira (CPF XXX.775.647-XX) a multa prevista no art. 57 da Lei 8.443/1992, no valor de R$ 15.000,00 (quinze mil reais) , fixando-lhes o prazo de quinze dias, a contar das notificações, para que comprovem, perante este Tribunal, o recolhimento das dívidas aos cofres do Tesouro Nacional (art. 214, inciso III, alínea "a", do Regimento Interno do TCU) , atualizadas monetariamente desde a data deste acórdão até as datas dos efetivos recolhimentos, se forem pagas após o vencimento, na forma da legislação em vigor;
9.4. autorizar, desde logo, nos termos do art. 28, inciso II, da Lei 8.443/1992, a cobrança judicial das dívidas, caso não atendidas as notificações; e
9.5. enviar cópia deste acórdão à Procuradoria da República no Estado do Espírito Santo, nos termos do § 3º do art. 16 da Lei 8.443/1992 c/c o § 7º do art. 209 do Regimento Interno do TCU, para adoção das medidas que considere cabíveis.

Tomada de contas especial instaurada pelo Fundo Nacional de Saúde (FNS), em razão da aplicação irregular dos recursos do Sistema Único de Saúde (SUS) no âmbito do Programa Farmácia Popular do Brasil  Aqui Tem Farmácia Popular (PFPB), no período de janeiro/2013 a julho/2014

Primeira Câmara

Fundo Nacional de Saúde - FNS.

3. Responsáveis: Drogaria Bragança Ltda. (CNPJ 39.357.330/0001-74) e Krystine Bragança Vieira (CPF XXX.775.647-XX).

13.1. Ministros presentes: Walton Alencar Rodrigues (Presidente) e Bruno Dantas.
13.2. Ministros-Substitutos convocados: Augusto Sherman Cavalcanti (Relator) e André Luís de Carvalho.

AUGUSTO SHERMAN

Adoto, como relatório, a instrução da Secretaria de Controle Externo de Tomada de Contas Especial, com a qual se manifestaram de acordo os titulares da unidade técnica (peças 63-65) :
"INTRODUÇÃO
	Cuidam os autos de Tomada de Contas Especial instaurada pelo Fundo Nacional de Saúde/Ministério da Saúde (FNS/MS) , em desfavor da sociedade empresária Drogaria Bragança Ltda., solidariamente com a Sr. Krystine Bragança Vieira e o Sr. Marcos Antônio Ribeiro da Silva, em razão da aplicação irregular de recursos do Sistema Único de Saúde (SUS) no âmbito do Programa Farmácia Popular do Brasil - Aqui Tem Farmácia Popular (PFPB) , no período de janeiro/2013 a julho/2014, o que teria ocasionado um prejuízo de R$ 324.053,34, em valores históricos, aos cofres do FNS.
HISTÓRICO
Programa Farmácia Popular do Brasil
O Programa Farmácia Popular do Brasil - PFPB foi criado pela Lei 10.858, de 13/4/2004, e regulamentado pelo Decreto 5.090, de 20/5/2004, com o objetivo de oferecer à população o acesso a medicamentos considerados essenciais, cumprindo, dessa forma, uma das principais diretrizes da Política Nacional de Assistência Farmacêutica.
O PFPB inicialmente funcionava por meio de parceria com governos estaduais, prefeituras municipais e instituições públicas, para o atendimento de projetos de implantação e manutenção de unidades próprias, sob responsabilidade da Fundação Oswaldo Cruz (FIOCRUZ) . 
Em 2006, por meio da Portaria n° 491, o Ministério da Saúde - MS expandiu o Programa para utilizar a rede já instalada do comércio varejista de produtos farmacêuticos, o qual recebeu o nome de 'Aqui Tem Farmácia Popular'.  
As farmácias e drogarias privadas que aderem ao programa fornecem aos cidadãos, de forma gratuita, medicamentos para o tratamento de hipertensão, diabetes e asma. Além destes, são disponibilizados, com até 90% de desconto, medicamentos para rinite, dislipidemia, doença de Parkinson, osteoporose, glaucoma, anticoncepcionais e fraldas geriátricas. Para cada venda realizada, o MS reembolsa o comerciante de acordo com tabela de referência de preços de medicamentos elaborada e disponibilizada no seu sítio eletrônico: http://portalms.saude.gov.br/acoes-e-programas/farmacia-popular/legislacao.
Em 2017, a Comissão Intergestores Tripartite (CIT) decidiu extinguir a rede própria do programa, passando o 'Aqui Tem Farmácia Popular' a ser o único meio de se obter medicamentos no âmbito do PFPB. 
A adesão ao programa pelos estabelecimentos da rede privada de comércio farmacêutico faz-se pela entrega de determinados documentos ao Ministério da Saúde, que, após verificar a sua regularidade, autoriza a dispensação de medicamentos subsidiados pelo Programa, fornecendo um login e uma senha de acesso ao sistema eletrônico de autorizações.
O cidadão que deseja adquirir medicamentos subsidiados pela União deve dirigir-se a uma farmácia ou drogaria credenciada, portando documento de identificação que contenha o CPF e receita médica. 
Com a apresentação dos referidos documentos, o comerciante credenciado deve, no momento da transação, acessar o sistema eletrônico de autorização do Ministério da Saúde e inserir, dentre outros dados, o nome do paciente, o seu número de CPF, o nome do medicamento prescrito, a quantidade prescrita, o CRM do médico e a data de expedição da receita e o código de barras (EAN) do medicamento que será dispensado.
Após a inserção dos referidos dados no sistema informatizado, este calcula automaticamente o valor que será pago pelo Fundo Nacional da Saúde e o valor remanescente, que, se existir, deverá ser pago pelo cliente, no momento da compra. O registro das informações acima indicadas no sistema eletrônico e a geração da Autorização para Dispensação do Medicamento - ADM bastam para que, no mês seguinte, os valores das vendas de medicamentos subsidiados pela União sejam depositados na conta da empresa conveniada.
A participação no Programa Farmácia Popular do Brasil - PFPB se dá por meio de adesão, de forma que as farmácias e drogarias que pretendem participar devem atender aos critérios previstos nas Portarias que o regulamentam. A participação não constitui uma obrigatoriedade aos estabelecimentos farmacêuticos, mas sim uma manifestação de vontade, com celebração de contrato entre o estabelecimento e o Ministério da Saúde. As normas instituidoras do PFPB são de consulta pública e devem ser cumpridas pelos estabelecimentos que desejem dele participar, devendo, inclusive, atestar estar cientes de todo o conteúdo e exigências previstas, mediante apresentação de requerimento e assinatura de termo de adesão. 
Para atestar a veracidade e legalidade das dispensações realizadas é necessário armazenar e manter, por um prazo de 5 (cinco anos) , as notas fiscais de aquisição dos medicamentos e/ou correlatos do Programa junto aos fornecedores, os cupons fiscais de venda, os cupons vinculados assinados pelos clientes e as respectivas receitas médicas.  
Sem que sejam apresentadas as notas fiscais que comprovem a aquisição dos medicamentos que foram registrados no sistema como tendo sido dispensados não é possível atestar sua existência e que ele tenha sido de fato entregue ao beneficiário do Programa, o que possibilita a ocorrência da fraude denominada 'venda fantasma', simulação de venda que visa gerar o pagamento indevido do subsídio pelo Ministério da Saúde. Dessa forma, para comprovar que a venda efetivamente ocorreu, deve-se haver prova da existência prévia, em estoque, dos medicamentos vendidos, não podendo, inclusive, apresentar nota fiscal de aquisição de medicamentos com código de barras (EAN) diferente do informado no momento da venda.
Auditoria do Denasus e Instauração da TCE
A presente TCE originou-se de constatações do Departamento Nacional de Auditoria do SUS (Denasus) em auditoria realizada em janeiro de 2016 com a finalidade de avaliar a execução do Programa Farmácia Popular do Brasil junto à sociedade empresária Drogaria Bragança Ltda., abrangendo o período de janeiro/2013 a julho/2014, com foco no cumprimento das normas estabelecidas pela Portaria GM/MS 971/2012, vigente à época, que dispõe sobre o Programa Farmácia Popular do Brasil.
De acordo com o Relatório de Auditoria nº 15580 do Denasus e seus anexos (peça 17-18) , foram constatadas irregularidades que representavam R$ 324.053,34, em valores históricos. 
Foram constatadas, no referido Relatório, as seguintes irregularidades:
2.1. Falta e/ou falha na documentação comprobatória de dispensações de medicamentos do Programa Farmácia Popular do Brasil, caracterizada por:
	a) registro de dispensação de medicamentos sem notas fiscais que comprovem a aquisição, contrariando o disposto nos arts. 23, 39 e 40 da Portaria GM/MS 971/2012, vigente à época das dispensações. Evidência: constatações 409680, 409681 e 409682 (peça 17) ;
	b) registro de dispensação de medicamentos em nome de responsável legal/técnico sem a documentação obrigatória, contrariando o disposto nos arts. 39 e 40 da Portaria GM/MS 971/2012, vigente à época das dispensações. Evidência: constatação 409694 (peça 17) ; e
	c) registro de dispensação de medicamentos em nome de pessoas falecidas, contrariando o disposto nos arts. 21, 22, 23 e 40 da Portaria GM/MS 971/2012, vigente à época das dispensações. Evidência: constatação 409693 (peça 17) .
		O detalhamento do débito apurado pelo Denasus consta da peça 17, p. 31-35 e peça 18.
Diante das constatações o Denasus deu oportunidade de defesa aos responsáveis, em obediência aos princípios constitucionais que asseguram o direito ao contraditório e à ampla defesa, como demonstram as notificações expedidas em 27/1/2016 e 27/4/2016, citadas no Relatório do Tomador de Contas 122/2017 (peça 21) . Conforme cita o Relatório de Auditoria nº 15580, os responsáveis apresentaram justificativa, as quais não lograram afastar as irregularidades apontadas. 
	Superada a fase de defesa administrativa, foram emitidas notificações de cobrança pela Secretaria Executiva do FNS aos responsáveis, em ofícios emitidos em 2/8/2016 (peça 13) , bem como foi publicado o Edital nº 150, em 31/8/2016, presumindo-se a ciência nessa data.
Assim, o motivo que levou à instauração da presente Tomada de Contas Especial está materializado por prejuízo causado pela sociedade empresária Drogaria Bragança Ltda. ao Programa Farmácia Popular do Brasil, no valor histórico de R$ 324.053,34, no período de janeiro/2013 a julho/2014, tendo em vista irregularidades que contrariaram as normas vigentes à época, especialmente a Portaria GM/MS 971/2012, frente às constatações apontadas no Relatório de Auditoria nº 15580 do Denasus (peça 17-18) e consolidadas na Matriz de Responsabilização acostada pelo órgão instaurador (peça 11) .
Com base no Relatório de Auditoria do Denasus e com fundamento na IN/TCU 71/2012, alterada pela IN/TCU 76/2016 e DN/TCU 155/2016, o Fundo Nacional de Saúde autorizou a instauração de Tomada de Contas Especial (peça 3-4) .
O Relatório Completo do Tomador de Contas Especial nº 122/2017 (peça 21) registra a apuração de fatos, a quantificação do dano, bem como a identificação dos responsáveis, nos termos do art. 2º da IN TCU 71/2012.
Registra, ainda, que foi dada oportunidade de defesa aos responsáveis, conforme as notificações relacionadas no item 'V' do relatório do tomador, expedidas visando a regularização das contas e o ressarcimento do dano (peça 21, p. 5) . Conforme item 'VI' do mesmo relatório, os responsáveis apresentaram justificativas, após a emissão do Relatório de Auditoria, as quais foram analisadas e não acatadas pela Auditoria. (peça 21, p. 6) . 
O Tomador de Contas Especial, em seu Relatório nº 122/2017 (peça 21, p. 8) , chegou às mesmas conclusões quanto às irregularidades apuradas pelo Denasus no Relatório de Auditoria nº 15580 (peça 17-18) . 
Por fim, o tomador de contas concluiu pela responsabilização da sociedade empresária Drogaria Bragança Ltda. solidariamente com a Sr. Krystine Bragança Vieira e o Sr. Marcos Antônio Ribeiro da Silva, quantificando-se o débito no valor de R$ 472.668,25, atualizado em 5/7/2017 (peça 21, p. 1) . A inscrição em conta de responsabilidade, no SIAFI, foi efetuada mediante a Nota de Lançamento de Sistema nº 2017NS055584, de 5/7/2017 (peça 12) .
Uma vez concluída a TCE no âmbito do Fundo Nacional de Saúde, esta foi remetida ao Ministério da Transparência e Controladoria-Geral da União, o qual emitiu o 	Relatório de Auditoria nº 1229/2017 (peça 22) , que anui com as conclusões do Relatório de Auditoria nº 15580 do Denasus (peça 17-18) e Relatório de Tomada de Contas Especial nº 122/2017 (peça 21) . 
Diante disso, a Secretaria de Controle Interno certificou a irregularidade das contas (peça 23) , acompanhado do parecer do dirigente do órgão de controle interno (peça 24) , tendo o Ministro de Estado da Saúde, registrado o conhecimento das conclusões daquele órgão de controle interno (peça 25) . 
A presente tomada de contas especial foi autuada no TCU em 7/2/2018, dando início à fase externa da TCE.
No âmbito  da instrução preliminar (peça 31) , com base nas irregularidades mencionadas no relatório de auditoria do Departamento Nacional de Auditoria do Sistema único de Saúde (Denasus) (peças 17 e 18) , quantificou-se adequadamente o débito e, com base no entendimento de que a adesão ao PFPB configuraria relação contratual, entendeu-se que a responsabilidade pelos ilícitos geradores do dano ao erário deveria ser imputada somente à sociedade empresária. Ante tais circunstâncias, propôs-se a citação da sociedade empresária Drogaria Bragança Ltda. (CNPJ 39.357.330/0001-74) . 
Em sua manifestação (peça 32) , o diretor técnico desta Segunda Diretoria divergiu em parte da proposta alvitrada, por entender aplicável o paradigma fixado na Súmula 286 da jurisprudência do TCU quanto à solidariedade entre pessoa jurídica gestora de recursos públicos e as pessoas físicas dirigentes por dano ao erário. 
Ante tal posicionamento, opinou pela prévia desconsideração da personalidade jurídica da Drogaria Bragança Ltda. - ME a fim de viabilizar a citação solidária desta com a Sra. Krystine Bragança Vieira (peça 32, p. 2, § 9) , sócia-administradora da referida pessoa jurídica. O titular da unidade técnica manifestou concordância com a proposta do diretor (peça 33) . O Sr. Marcos Antônio Ribeiro da Silva, apesar de constar da relação de responsáveis, foi excluído por não deter poderes de administração.
No despacho proferido nos autos (peça 34) , o Ministro-Relator manifestou entendimento de que, em princípio e à vista do disposto na legislação aplicável ao PFPB, a Drogaria Bragança teria mantido uma relação de natureza contratual com o Ministério da Saúde à época da ocorrência das irregularidades narradas (janeiro/2012 a outubro/2014) . 
Ressaltou, todavia, para a confirmação do acerto dessa compreensão, impunha-se a avaliação do teor dos requerimentos e termos de adesão assinados pelo representante legal da empresa no período, verificando as condições vigentes e os normativos aos quais eles se sujeitavam. 
Por essas razões, determinou a realização de diligência ao FNS/MS para saneamento dos autos com vistas a apurar a relação de fato existente, durante o período de janeiro/2012 a outubro/2014, entre o Ministério da Saúde e a empresa arrolada nesta TCE.
Levada a efeito a medida saneadora determinada pela autoridade ministerial (peças 35/36) , verificou-se que o Ministério da Saúde encaminhou manifestação acompanhada de documentação a fim de atender ao requisitado (peça 37) .
Em atendimento à diligência, a Divisão de Análises Normativas do Ministério da Saúde trouxe aos autos cópia do Requerimento e Termo de Adesão - RTA n. 6436389, subscrito pela Sr. Krystine Bragança Vieira, datado de 2/12/2010, cujo credenciamento se deu em 16/12/2010 e respectiva publicação no Diário Oficial da União, ocorrida em 20/01/2011.
Foi encaminhada, ainda, cópia do ato de descredenciamento da referida sociedade empresária no Programa Farmácia Popular do Brasil, publicado no D.O.U. em 19/12/2016.
Extraiu-se do texto do referido termo de adesão que a pessoa jurídica aceitou e comprometeu-se a cumprir todas as condições e exigências do PFPB 'em face da relação contratual constituída, para todos efeitos, com o deferimento e por força deste pedido, na forma do artigo 62, e respectivo § 4°, da Lei Federal n°8.666, de 21 de junho de 1993.'
O referido dispositivo da Lei de Licitações e Contratos versa sobre a dispensabilidade do termo de contrato e sua substituição por carta-contrato, nota de empenho de despesa, autorização de compra ou ordem de execução de serviço nos casos de compra com entrega imediata e integral dos bens adquiridos, dos quais não resultem obrigações futuras, inclusive assistência técnica.
Não obstante o caráter lacônico, verificou-se que o teor do termo de adesão apresenta como fundamento da pactuação dispositivo legal que rege relação contratual entre a Administração Pública e agente privado contratado nos termos do Estatuto das Licitações e Contratos.
Essa constatação, portanto, corroborou o entendimento manifestado na instrução inicial deste feito de que a relação estabelecida entre a sociedade empresária e o Ministério da Saúde por força da adesão ao Programa Farmácia Popular do Brasil apresentava cunho estritamente contratual.
Em tais circunstâncias, tendo sido dado cumprimento à determinação do Ministro-Relator, foi dado seguimento à tramitação desta TCE mediante a reiteração da proposta de citação da sociedade empresária, proposta da qual novamente discordou parcialmente o Diretor da unidade técnica (peça 39) , com o apoio do Secretário (peça 40) , no sentido de incluir como responsável solidária a sócia administradora da empresa, Sra. Krystine Bragança Vieira, fundamentando-se, dessa vez, em decisões desta Corte, a exemplo dos Acórdão 2729/2019-TCU-Segunda Câmara (Ministro Aroldo Cedraz) , 3010/2019 - 1ª Câmara (Ministro Vital do Rego) , 2468/2019 - 1ª Câmara (Ministro Augusto Sherman Cavalcanti) , bem como do Acórdão 5259/2018-TCU-Primeira Câmara (Ministro Vital do Rêgo) , cujo voto ressaltou o caráter convenial conferido às avenças firmadas com farmácias e drogarias privadas pelo Programa Farmácia Popular do Brasil, o que corroboraria a citação da pessoa jurídica em solidariedade com a pessoa física dos seus administradores.
O Relator, anuindo com a proposta de citação formulada pelos dirigentes da SecexTCE, a qual se amparou em decisões desta Corte, determinou a citação da Sra. Krystine Bragança Vieira em solidariedade com a Drogaria Bragança Ltda. (peça 41) . As responsáveis foram citadas por meio dos ofícios:
		a) empresa Drogaria Bragança Ltda.: 6323/2019 (peça 45) e 13345/2019 (peça 52) , bem como pelo Edital 0119/2020 (peça 61) , publicado no D.O.U em 17/2/2020, data em que teve sua ciência presumida;
	b) Sra. Krystine Bragança Vieira: 6322/2019 (peça 44) e 13346/2019 (peça 53) , bem como pelo Edital 0120/2020, publicado no D.O.U em 17/2/2020, data em que teve sua ciência presumida.
	Apesar de as responsáveis terem sido devidamente citadas, não atenderam à citação e não se manifestaram quanto às irregularidades verificadas.
	No dia 21/2/2020 foi juntado despacho de conclusão das comunicações processuais, informando que as providencias inerentes às comunicações processuais foram concluídas com validade da ciência das responsáveis (peça 62) .
ANÁLISE DOS PRESSUPOSTOS DE PROCEDIBILIDADE DA IN/TCU 71/2012
Prejuízo ao Contraditório e Ampla Defesa
Verifica-se que não há prejuízo ao contraditório e à ampla defesa, uma vez que não houve o transcurso de mais de dez anos desde o fato gerador sem que tenha havido a notificação dos responsáveis pela autoridade administrativa federal competente (art. 6º, inciso II, c/c art. 19 da IN/TCU 71/2012, modificada pela IN/TCU 76/2016) , pois os recursos transferidos e as despesas impugnadas referem-se aos exercícios de janeiro/2013 a julho/2014, e as responsáveis foram notificadas sobre as irregularidades pela autoridade administrativa competente em 27/1/2016 e 27/4/2016, fato verificado pelo tomador de contas no item 'VI' do Relatório de Tomada de Contas Especial nº 122/2017 (peça 21) .
Valor de Constituição da TCE
Verifica-se, também, que o valor atualizado do débito apurado (sem juros) em 1/1/2017 é de R$ 418.342,86, portanto superior ao limite mínimo de R$ 100.000,00, na forma estabelecida conforme os arts. 6º, inciso I, e 19 da IN/TCU 71/2012, modificada pela IN/TCU 76/2016.
VERIFICAÇÃO DA EXISTÊNCIA DE OUTROS DÉBITOS
	Em atenção ao comando contido no item 9.4 do Acórdão 1772/2017-TCU-Plenário, de relatoria do Exmo. Ministro-Substituto Augusto Sherman Cavalcanti, e em atendimento ao disposto no art. 6º, § 1º, da Instrução Normativa TCU 71/2012, informa-se que não foi constatada a existência de outros débitos imputáveis às responsáveis arroladas nestes autos em demais processos em tramitação no Tribunal. 
EXAME TÉCNICO
Esgotamento da via administrativa do Ministério da Saúde para ressarcimento do dano
	Preliminarmente, oportuno consignar que, nos termos do art. 23, § 1º, do Decreto 7.827/2012, que regulamenta a Lei Complementar 141/2012, e item 9.3.5.2 do Acórdão 1072/2017-TCU-Plenário (Relator Min. Bruno Dantas) , foram esgotadas, na via administrativa de controle interno do Ministério da Saúde, as medidas para ressarcimento do dano, conforme notificações aos responsáveis em 2/8/2016 (peça 13) , bem como foi publicado o Edital nº 150, em 31/8/2016, presumindo-se a ciência nessa data.
Caracterização das irregularidades geradoras do dano ao erário
Extrai-se da situação sintetizada na seção 'histórico' desta instrução que o tomador de contas identificou como ilícito gerador do dano as seguintes irregularidades, o que teria ocasionado um prejuízo de R$ 324.053,34:
2.2. Falta e/ou falha na documentação comprobatória de dispensações de medicamentos do Programa Farmácia Popular do Brasil, caracterizada por:
 Ocorrência 1: registro de dispensação de medicamentos sem notas fiscais que comprovem a aquisição;
Dispositivos violados: arts. 23, 39 e 40 da Portaria GM/MS 971/2012, vigente à época;
Responsáveis: Drogaria Bragança Ltda. e Sr. Krystine Bragança Vieira, sócia administradora desde 18/1/2020;
Condutas: registrar dispensação de medicamentos sem notas fiscais que comprovem a aquisição;
Evidência:  Constatações 409680, 409681 e 409682 do Relatório de Auditoria nº 15580 do Denasus (peça 17-18) ;
Ocorrência 2: registro de dispensação de medicamentos em nome de responsável legal/técnico sem a documentação obrigatória;
Dispositivos violados: arts. 39 e 40 da Portaria GM/MS 971/2012, vigente à época;
Responsáveis: Drogaria Bragança Ltda. e Sr. Krystine Bragança Vieira, sócia administradora desde 18/1/2020;
Condutas: registrar dispensação de medicamentos em nome de responsável legal/técnico sem a documentação obrigatória;
Evidência: Constatação 409694 do Relatório de Auditoria nº 15580 do Denasus (peça 17-18) ;
Ocorrência 3: registro de dispensação de medicamentos em nome de pessoas falecidas;
Dispositivos violados: art. 21, 22, 23 e 40 da Portaria GM/MS 971/2012, vigente à época;
Responsáveis: Drogaria Bragança Ltda. e Sr. Krystine Bragança Vieira, sócia administradora desde 18/1/2020;
Condutas: registrar dispensação de medicamentos em nome de pessoas falecidas;
Evidência: Constatação 409693 do Relatório de Auditoria nº 15580 do Denasus (peça 17-18) ;
Ressalte-se que, na lista das ocorrências acima, o Sr. Marcos Antônio Ribeiro da Silva foi excluído da relação de responsáveis por não deter poderes de administração na sociedade empresária, motivo pelo qual será proposta a sua exclusão da relação de responsáveis.
Conforme discorrido a seguir no tópico desta peça instrutória intitulado 'Responsabilização da Pessoa Física dos Empresários Individuais, Sócios e Dirigentes dos Estabelecimentos Comerciais e Individualização das Condutas', está devidamente caracterizada a responsabilidade de cada pessoa, física e jurídica, incluída na relação de responsáveis desta tomada de contas especial, tendo em vista a natureza jurídica da farmácia ou drogaria, bem como o papel que as pessoas físicas exerciam  à frente do negócio.
Responsabilização da Pessoa Física dos Empresários Individuais, Sócios e Dirigentes dos Estabelecimentos Comerciais e Individualização das Condutas
	Em pesquisa à base de dados de Acórdãos do TCU, localiza-se três processos julgados referentes ao Programa Farmácia Popular do Brasil que já tiveram acórdãos publicados, os TCs Processo 002.874/2014-8, Processo 003.274/2013-6 e Processo 030.027/2017-9. Em todos esses processos foi considerada a responsabilização solidária do representante legal e da empresa, não se vislumbrando motivo para entendimento diverso.
Em raciocínio convergente, embora não se veja de pronto no arcabouço jurídico estabelecido para o Programa Farmácia Popular do Brasil condições inequívocas para o enquadramento in totum na Súmula TCU 286, quando a pessoa jurídica de direito privado responde solidariamente com seus administradores pelos danos causados ao erário na aplicação desses recursos, entende-se cabível invocar aquele entendimento considerando uma situação fática e continuada, amparada em seguidas portarias e concertações com as farmácias participantes, caracterizando uma ação pública, com recursos públicos a elas transferidos.
Em julgado mais recente (Acórdão 5259/2018-TCU-1ª Câmara, relator Ministro Vital do Rêgo, proferido no TC Processo 030.027/2017-9) , os posicionamentos da unidade técnica, do Ministério Público Junto ao TCU e do Relator foram uníssonos por considerar o caráter convenial conferido às avenças firmadas com farmácias e drogarias privadas pelo Programa Farmácia Popular do Brasil, o que corrobora a citação da pessoa jurídica em solidariedade com a pessoa física dos seus administradores. Cita-se trecho do Voto condutor do referido Acórdão:
Com relação à matéria de fato, como bem ressaltou o MPTCU, a norma que instituiu o PFPB (art. 2º, inciso II, da Portaria 184/2011, sucedido pelo art. 2º, inciso II, Portaria 111/2016) atribuiu ao programa, expressamente, a natureza de convênio, por meio do qual é outorgado ao particular (farmácia ou drogaria integrante da rede privada) a gestão de recursos públicos. Assim, ao assumir voluntariamente o múnus público de gestão de recursos do PFPB, o particular se submete à obrigação de prestar contas, conforme disposto no artigo 70, parágrafo único, da Constituição, e, eventual responsabilização em caso mau uso dos recursos geridos, consoante dispõe o artigo 71, inciso II, da CF/1988.
Nesse contexto, compartilho o entendimento do MPTCU, no sentido de que, ao se considerar a gestão de recursos públicos no âmbito de uma pessoa jurídica de direito privado, as decisões das pessoas naturais administradoras dessa pessoa jurídica determinam a destinação a ser dada àqueles recursos públicos. Isso faz com que, além da pessoa jurídica, também seus administradores sejam obrigados, pessoalmente, a comprovar a regular aplicação dos recursos públicos submetidos às suas decisões, a exemplo do que deliberou esta Corte no Acórdão 8969/2016-TCU-Segunda Câmara (Rel. Min. Raimundo Carreiro) .
Tal entendimento se aplica integralmente nos casos em que o estabelecimento comercial farmacêutico é uma sociedade limitada (Ltda.) , devendo ser chamados aos autos a pessoa jurídica em solidariedade com a (s) pessoa (s) física (s) do (s) sócio (s) -administrador (es) , com suas responsabilidades restritas aos períodos de administração, bem como nos casos de empresa individual de responsabilidade limitada (Eireli) , chamando essa pessoa jurídica em solidariedade com a pessoa física do dirigente.
Há também os casos de farmácias e drogarias estabelecidas sob a natureza jurídica de empresário individual, onde a pessoa física (empresário) responde por todos os atos, fatos, direitos e obrigações decorrentes da atividade empresarial desempenhada, inclusive com seu patrimônio pessoal. Nesse caso não há personalidade jurídica de direito privado. Os empresários individuais se equiparam a pessoa jurídica apenas para fins fiscais, nos termos do art. 2º do Decreto-Lei 1.706, de 23 de outubro de 1979.
	Nesses casos, não há que se falar da aplicação da Súmula 286-TCU, tampouco da desconsideração da personalidade jurídica, pois está claro que não há pessoa jurídica nessa relação, bastando então constar da relação de responsáveis dos autos a pessoa física do empresário individual. 
Nesse sentido já se manifestou esta Corte de Contas, no Acórdão 2737/2013-TCU-Plenário, da relatoria do Min. Augusto Sherman Cavalcanti:
	14. Como consta da manifestação do Secretário da Serur, o empresário é pessoa física, titular da empresa, e, no caso de empresário individual não há personalidade jurídica diversa,'logo, não há que se falar em pessoa jurídica, mas, apenas, em pessoa física.'
				15. Nesse sentido, conforme consignado nos Acórdão 1563/2012-TCU-Plenário, 1870/2010 - Primeira Câmara e 615/2008 - Segunda Câmara, a empresa individual não tem personalidade diversa e separada do titular, constituindo uma única pessoa e um único patrimônio.
O caso concreto tratado nesta TCE envolve o estabelecimento comercial Drogaria Bragança Ltda. (CNPJ 39.357.330/0001-74) , constituído sob a natureza jurídica de sociedade limitada, devendo assim serem responsabilizados também os seus sócios administradores constantes do quadro societário à época das ocorrências, tratando-se, no caso em tela, somente da Sr. Krystine Bragança Vieira (CPF XXX.775.647-XX) , sócia administradora desde 18/1/2020.
Apesar de o Sr. Marcos Antonio Ribeiro Da Silva (CPF XXX.357.797-XX) constar da relação de responsáveis do processo, será proposta a sua exclusão, haja vista não deter poderes de administração na empresa Drogaria Braganca Ltda. (CNPJ 39.357.330/0001-74) no período em que ocorreram as irregularidades.
Considerando os ilícitos acima identificados, a imputação de responsabilidade atende aos pressupostos estabelecidos na jurisprudência desta Corte de Contas. Com efeito, há elementos para individualizar as condutas, o nexo de causalidade entre estas e as irregularidades geradoras do dano e está caracterizada a atuação, no mínimo culposa, dos responsáveis, conforme resumido na matriz de responsabilização anexa a esta instrução e demonstrado na descrição das ocorrências listadas no tópico retro 'Caracterização das Irregularidades Geradoras do Dano ao Erário'.
Na seara do Direito Financeiro, é cediço que cabe ao responsável demonstrar, por meio da documentação exigida nos normativos do PFPB, a boa e regular aplicação dos recursos públicos federais geridos no âmbito do referido programa, ainda que tais recursos financeiros lhes tenham sido repassados posteriormente à dispensação dos medicamentos, pois fora feito com base nas informações prestadas pelo estabelecimento comercial farmacêutico à luz das exigências previamente estabelecidas e aceitas pelo ente privado. 
Cabia às pessoas aqui responsabilizadas comprovar, por meio de documentos hábeis (notas fiscais de entrada, receitas médicas, cupons vinculados, cupons fiscais etc) , que as dispensações de medicamentos respeitaram os normativos do programa.
Citações
Em cumprimento ao Despacho do Relator (peça 41) , foi promovida a citação das responsáveis por meio dos ofícios:
	a) empresa Drogaria Bragança Ltda.: 6323/2019 (peça 45) e 13345/2019 (peça 52) , bem como pelo Edital 0119/2020 (peça 61) , publicado no D.O.U em 17/2/2020, data em que teve sua ciência presumida;
	b) Sra. Krystine Bragança Vieira: 6322/2019 (peça 44) e 13346/2019 (peça 53) , bem como pelo Edital 0120/2020, publicado no D.O.U em 17/2/2020, data em que teve sua ciência presumida.
Revelia das responsáveis
Apesar de as responsáveis terem sido devidamente citadas, não atenderam à citação e não se manifestaram quanto às irregularidades verificadas.
Transcorrido o prazo regimental fixado e mantendo-se inertes as aludidas responsáveis, impõe-se que sejam consideradas revéis, dando-se prosseguimento ao processo, de acordo com o art. 12, § 3º, da Lei 8.443/1992.
Nos processos do TCU, a revelia não leva à presunção de que seriam verdadeiras todas as imputações levantadas contra os responsáveis, diferentemente do que ocorre no processo civil, em que a revelia do réu opera a presunção da verdade dos fatos narrados pelo autor. Dessa forma, a avaliação da responsabilidade do agente não pode prescindir da prova existente no processo ou para ele carreada.
Ao não apresentar defesa, as responsáveis deixaram de produzir prova da regularidade dos atos que praticaram, em afronta às normas que impõem a obrigação legal àqueles que gerem recursos públicos, sempre que demandados pelos órgãos de controle, apresentar os documentos que demonstrem a correta utilização das verbas públicas, a exemplo do contido no art. 93 do Decreto-Lei 200/67: 'Quem quer que utilize dinheiros públicos terá de justificar seu bom e regular emprego na conformidade das leis, regulamentos e normas emanadas das autoridades administrativas competentes.' 
	Mesmo as alegações de defesa não sendo apresentadas, considerando o princípio da verdade real que rege esta Corte, procurou-se buscar nas manifestações das responsáveis na fase interna desta Tomada de Contas Especial se havia algum argumento que pudesse ser aproveitado a seu favor.
Culpabilidade
No âmbito do TCU, é considerado de boa-fé o responsável que, embora tenha concorrido para o dano ao erário ou outra irregularidade, seguiu as normas pertinentes, os preceitos e os princípios do direito. A análise, portanto, é feita sob o ponto de vista objetivo, sem que seja necessária a comprovação de má-fé (dolo) , mas apenas da ausência de boa-fé objetiva (Acórdão 7936/2018-TCU-Segunda Câmara, rel. Min. Augusto Sherman) .
Dessa forma, não é possível atestar a boa-fé das responsáveis, já que o dano decorreu justamente do descumprimento das normas e princípios do Programa Farmácia Popular do Brasil - PFPB. É possível afirmar que a administradora tinha consciência da ilicitude dos atos, haja vista ter assinado termo de adesão no qual requereu a habilitação nas condições estabelecidas pela Portaria que rege o Programa, da qual declarou expressamente estar ciente de todo o conteúdo e exigências, as quais aceitou e se comprometeu a cumprir.
Verificação do Prazo de Prescrição da Pretensão Punitiva
Observa-se não ter ocorrido a prescrição da pretensão punitiva por parte do TCU que, nos termos do entendimento firmado no Acórdão 1441/2016-TCU-Plenário (Rel. Ministro Benjamin Zymler) , subordina-se ao prazo geral de prescrição indicado no art. 205 do Código Civil, qual seja, dez anos contados a partir da data de ocorrência da irregularidade sancionada, nos termos do art. 189 do Código Civil. As irregularidades discutidas nesta TCE ocorreram nos exercícios de 2012 a 2014, bem como houve interrupção do prazo prescricional, em 31/7/2019, em função do ato que determinou as citações (peça 41) , portanto há menos de 10 anos, não restando caracterizada a prescrição da pretensão punitiva.
CONCLUSÃO
Diante da revelia da empresa Drogaria Bragança Ltda. e da Sra. Krystine Bragança Vieira, e inexistindo nos autos elementos que permitam concluir pela ocorrência de boa-fé ou de outros excludentes de culpabilidade em sua conduta, propõe-se que suas contas sejam julgadas irregulares e que as responsáveis sejam condenadas em débito, bem como aplicada a multa prevista no art. 57 da Lei 8.443/1992.
Apesar de o Sr. Marcos Antonio Ribeiro Da Silva constar da relação de responsáveis do processo, será proposta a sua exclusão, haja vista não deter poderes de administração na empresa Drogaria Braganca Ltda. no período em que ocorreram as irregularidades.
PROPOSTA DE ENCAMINHAMENTO
Diante do exposto, submetem-se os autos à consideração superior, propondo:
excluir da relação de responsáveis o Sr. Marcos Antônio Ribeiro da Silva (CPF XXX.357.797-XX) ;
considerar revéis, para todos os efeitos, a sociedade empresária Drogaria Bragança Ltda. (CNPJ 39.357.330/0001-74) e a Sra. Krystine Bragança Vieira (CPF XXX.775.647-XX) , dando-se prosseguimento ao processo, nos termos do art. 12, § 3º, da Lei 8.443/1992 c/c o art. 202, § 8º, do RI/TCU;
com fundamento nos arts. 1º, inciso I, 16, inciso III, alíneas 'b' e 'c' da Lei 8.443/1992 c/c os arts. 19 e 23, inciso III, da mesma Lei, e com arts. 1º, inciso I, 209, inciso IV, 210 e 214, inciso III, do Regimento Interno, que sejam julgadas irregulares as contas da sociedade empresária Drogaria Bragança Ltda. (CNPJ 39.357.330/0001-74) e da Sra. Krystine Bragança Vieira (CPF XXX.775.647-XX) , e condená-las, solidariamente, ao pagamento das quantias a seguir especificadas, com a fixação do prazo de quinze dias, a contar das notificações, para comprovarem, perante o Tribunal (art. 214, inciso III, alínea 'a', do Regimento Interno) , o recolhimento das dívidas aos cofres do Fundo Nacional de Saúde, atualizadas monetariamente e acrescidas dos juros de mora, calculados a partir das datas discriminadas, até a data dos recolhimentos, na forma prevista na legislação em vigor, abatendo-se, na oportunidade, os valores já ressarcidos:
                      TRIBUNAL DE CONTAS DA UNIÃO	TC Processo 003.740/2018-8
	DATA DA OCORRÊNCIA
	VALOR ORIGINAL
 (R$) 
	D/C

	12/03/2012
	13909,39
	D

	12/03/2012
	249,01
	D

	27/03/2012
	11443,69
	D

	27/03/2012
	79,47
	D

	27/04/2012
	10488,70
	D

	27/04/2012
	128,84
	D

	12/06/2012
	3373,14
	D

	12/06/2012
	92,88
	D

	14/06/2012
	3412,26
	D

	14/06/2012
	13,77
	D

	26/07/2012
	9970,92
	D

	26/07/2012
	25,56
	D

	23/08/2012
	5583,30
	D

	23/08/2012
	59,12
	D

	10/09/2012
	13000,57
	D

	10/09/2012
	35,96
	D

	08/10/2012
	3575,19
	D

	08/10/2012
	4,80
	D

	09/10/2012
	1763,64
	D

	08/11/2012
	13583,50
	D

	08/11/2012
	32,76
	D

	18/12/2012
	9302,42
	D

	18/12/2012
	170,77
	D

	30/12/2012
	13062,56
	D

	30/12/2012
	91,49
	D

	19/02/2013
	3706,20
	D

	19/02/2013
	13,77
	D

	07/03/2013
	9483,88
	D

	07/03/2013
	64,56
	D

	14/03/2013
	11830,18
	D

	14/03/2013
	78,33
	D

	08/04/2013
	3967,56
	D

	08/04/2013
	38,34
	D

	16/04/2013
	2147,04
	D

	30/05/2013
	94,32
	D

	31/05/2013
	77,29
	D

	31/05/2013
	8461,62
	D

	04/06/2013
	11692,44
	D

	04/06/2013
	26,17
	D

	01/07/2013
	2006,01
	D

	02/07/2013
	6337,47
	D

	02/07/2013
	106,45
	D

	25/07/2013
	6669,81
	D

	25/07/2013
	118,15
	D

	25/07/2013
	2,40
	D

	30/08/2013
	4715,55
	D

	01/10/2013
	400,11
	D

	01/10/2013
	106,49
	D

	01/10/2013
	23,80
	D

	02/10/2013
	1192,14
	D

	02/10/2013
	25,56
	D

	12/11/2013
	13449,20
	D

	12/11/2013
	92,67
	D

	12/11/2013
	19,00
	D

	06/12/2013
	8669,41
	D

	06/12/2013
	32,77
	D

	06/12/2013
	197,05
	D

	30/12/2013
	259,65
	D

	30/12/2013
	6468,47
	D

	30/12/2013
	32,77
	D

	07/02/2014
	72,86
	D

	07/02/2014
	10027,19
	D

	07/02/2014
	19,00
	D

	28/02/2014
	13906,76
	D

	28/02/2014
	2517,75
	D

	28/02/2014
	128,20
	D

	28/02/2014
	29,93
	D

	16/04/2014
	8700,96
	D

	16/04/2014
	151,59
	D

	12/05/2014
	8991,59
	D

	12/05/2014
	158,76
	D

	30/05/2014
	11339,18
	D

	30/05/2014
	137,38
	D

	30/05/2014
	13,77
	D

	07/07/2014
	97,67
	D

	07/07/2014
	11297,44
	D

	07/07/2014
	13,77
	D

	31/07/2014
	7821,36
	D

	31/07/2014
	44,32
	D

	01/08/2014
	1810,39
	D

	01/08/2014
	105,66
	D

	01/09/2014
	8083,86
	D

	01/09/2014
	46,72
	D

	09/09/2014
	5100,71
	D

	09/09/2014
	13,77
	D

	09/09/2014
	102,55
	D

	01/10/2014
	11672,09
	D

	01/10/2014
	162,22
	D

	01/10/2014
	74,32
	D

	02/10/2014
	5193,70
	D

	02/10/2014
	157,53
	D

d) aplicar à sociedade empresária Drogaria Bragança Ltda. (CNPJ 39.357.330/0001-74) e à Sra. Krystine Bragança Vieira (CPF XXX.775.647-XX) , individualmente, a multa prevista no art. 57 da Lei 8.443/1992 c/c o art. 267 do Regimento Interno, com a fixação do prazo de quinze dias, a contar das notificações, para comprovarem, perante o Tribunal (art. 214, inciso III, alínea 'a', do Regimento Interno) , o recolhimento das dívidas aos cofres do Tesouro Nacional, atualizadas monetariamente desde a data do acórdão até a dos efetivos recolhimentos, se forem pagas após o vencimento, na forma da legislação em vigor;
e) autorizar, desde logo, nos termos do art. 28, inciso II, da Lei 8.443/1992, a cobrança judicial das dívidas, caso não atendidas as notificações;
f) autorizar, desde logo, com fundamento no art. 26, da Lei 8.443/1992 c/c o art. 217, do Regimento Interno do TCU, caso seja do interesse dos responsáveis, o parcelamento das dívidas em até 36 parcelas, incidindo, sobre cada uma, os encargos legais devidos, sem prejuízo de alertá-los de que, caso optem por essa forma de pagamento, a falta de comprovação do recolhimento de qualquer parcela implicará o vencimento antecipado do saldo devedor, nos termos do art. 26, parágrafo único, e 59, da Lei 8.443/1992 c/c o art. 217, § 2º, do Regimento Interno do TCU;
g) encaminhar cópia da deliberação ao Procurador-Chefe da Procuradoria da República no Espírito Santo, nos termos do § 3º do art. 16 da Lei 8.443/1992 c/c o § 7º do art. 209 do Regimento Interno do TCU, para adoção das medidas cabíveis; e comunicar-lhe que o relatório e o voto que a fundamentarem podem ser acessados por meio do endereço eletrônico www.tcu.gov.br/acordaos e que, caso haja interesse, o Tribunal pode enviar-lhe cópia desses documentos sem qualquer custo."   
2.	O Ministério Público, representado pelo Procurador Rodrigo Medeiros de Lima anuiu à proposta, com as seguintes ressalvas (peça 67) :
	"Diante dos elementos constantes dos autos, este representante do Ministério Público de Contas da União manifesta-se de acordo com o encaminhamento proposto pela unidade instrutiva, em pareceres uniformes (peças 63-65) , sem prejuízo de propor a exclusão do item "a" da proposta de encaminhamento (peça 63, p. 10) , uma vez que não houve o chamamento do responsável ali mencionado para integrar a presente relação processual de controle externo. Registre-se, por fim, que o pronunciamento ministerial se encontra na peça 66, e não na 25".
É o relatório.

não há.

Procurador Rodrigo Medeiros de Lima.

TOMADA DE CONTAS ESPECIAL. PROGRAMA FARMÁCIA POPULAR DO BRASIL (PFPB). IRREGULARIDADES NA EXECUÇÃO DOS RECURSOS DO SUS. CITAÇÃO SOLIDÁRIA. REVELIA. CONTAS IRREGULARES. DÉBITO. MULTA.

TOMADA DE CONTAS ESPECIAL (TCE)

Secretaria de Controle Externo de Tomada de Contas Especial (SecexTCE).

Trata-se de tomada de contas especial instaurada pelo Fundo Nacional de Saúde (FNS) , em desfavor da empresa Drogaria Bragança Ltda. e dos seus sócios, Sra. Krystine Bragança Vieira e Sr. Marcos Antônio Ribeiro da Silva, em razão da aplicação irregular dos recursos do Sistema Único de Saúde (SUS) no âmbito do Programa Farmácia Popular do Brasil - Aqui Tem Farmácia Popular (PFPB) , no período de janeiro/2013 a julho/2014, o que ocasionou prejuízo de R$ 324.053,34.
Auditoria realizada pelo Departamento Nacional de Auditoria do SUS (Denasus) , com o objetivo de avaliar a execução do PFPB por parte da Drogaria Bragança, constatou as seguintes irregularidades, conforme Relatório de Auditoria 15580:
	a) registro de dispensação de medicamentos sem notas fiscais que comprovem a aquisição, contrariando o disposto nos arts. 23, 39 e 40 da Portaria GM/MS 971/2012, vigente à época das dispensações. Evidência: constatações 409680, 409681 e 409682 (peça 17) ;
	b) registro de dispensação de medicamentos em nome de responsável legal/técnico sem a documentação obrigatória, contrariando o disposto nos arts. 39 e 40 da Portaria GM/MS 971/2012, vigente à época das dispensações. Evidência: constatação 409694 (peça 17) ; e
	c) registro de dispensação de medicamentos em nome de pessoas falecidas, contrariando o disposto nos arts. 21, 22, 23 e 40 da Portaria GM/MS 971/2012, vigente à época das dispensações. Evidência: constatação 409693 (peça 17) .
No âmbito desta Corte de Contas, após a realização de diligência, anui à proposta formulada pelos dirigentes da SecexTCE (peças 39-41) de citação da Drogaria Bragança Ltda. em solidariedade com à Sra. Krystine Bragança Vieira (sócia administradora) , com fundamento em decisões desta Corte, a exemplo dos Acórdão 2729/2019-TCU-Segunda Câmara (Ministro Aroldo Cedraz) , 3010/2019 - 1ª Câmara (Ministro Vital do Rego) , 2468/2019 - 1ª Câmara (de minha relatoria) , bem como do Acórdão 5259/2018-TCU-Primeira Câmara (Ministro Vital do Rêgo) , cujo voto ressaltou o caráter convenial conferido às avenças firmadas com farmácias e drogarias privadas pelo Programa Farmácia Popular do Brasil, o que corrobora a citação da pessoa jurídica em solidariedade com a pessoa física dos seus administradores.
Por outro lado, este Tribunal absteve-se de promover a citação do Sr. Marcos Antônio Ribeiro da Silva, tendo em vista que jamais figurou como sócio-administrador da referida empresa.
Após o fracasso na tentativa de localização das responsáveis, conforme descrito no despacho à peça 57, as citações foram efetivadas por meio da publicação de edital no Diário Oficial da União (peças 60 e 61) .
Diante da revelia e inexistindo nos autos elementos que permitam concluir pela ocorrência de boa-fé ou de outros excludentes de culpabilidade, a unidade técnica propõe, com a anuência do Ministério Público, julgar irregulares as contas da Drogaria Bragança Ltda. e da Sra. Krystine Bragança Vieira, com fulcro no art. 16, inciso III, alíneas "b" e "c", da Lei 8.443/1992, condená-las solidariamente ao pagamento do débito apurado (R$ 324.053,34) e aplicar a multa prevista no art. 57 da Lei 8.443/1992.
Manifesto-me de acordo com o encaminhamento formulado pela SecexTCE, cuja análise adoto como parte das minhas razões de decidir, sem prejuízo das considerações adiante expostas.
De fato, esgotados os meios para notificação das responsáveis sem sucesso, apropriada a citação via edital. E transcorrido o prazo fixado sem a apresentação de alegações de defesa ou sem o recolhimento do débito imputado, cabe considerar as responsáveis revéis, nos termos do art. 12, § 3º, da Lei 8.443/1992, dando-se prosseguimento aos autos.
Consoante enunciado de jurisprudência que acompanha o Acórdão 4677/2020-TCU-Primeira Câmara, de minha relatoria: "A pessoa jurídica que participa do Programa Farmácia Popular do Brasil (PFPB) assume a gestão de recursos públicos, submetendo-se à obrigação de prestar contas, conforme disposto no art. 70, parágrafo único, da Constituição Federal, e sujeitando-se a eventual responsabilização em solidariedade com seus administradores, caso configurado o mau uso dos recursos geridos, nos termos do art. 71, inciso II, da Lei Maior".
Não apresentados elementos capazes de elidir as ocorrências e responsabilidades, cabe julgar irregulares as contas da Drogaria Bragança Ltda. e da Sra. Krystine Bragança Vieira, condená-las solidariamente em débito e aplicar a multa prevista no art. 57 da Lei 8.443/1992.
Por fim, anuo ao entendimento do Procurador Rodrigo Medeiros de Lima que considera escusada a proposta oferecida pela unidade técnica de excluir da relação de responsáveis o Sr. Marcos Antônio Ribeiro da Silva, uma vez que, como visto, não houve o chamamento do mencionado sócio para integrar a presente relação processual de controle externo.
Ante o exposto, manifesto-me por que o Tribunal aprove o acórdão que ora submeto à apreciação deste Colegiado.
TCU, Sala das Sessões Ministro Luciano Brandão Alves de Souza, em 10 de novembro de 2020.
AUGUSTO SHERMAN CAVALCANTI 
Relator